最高法院刑事判決　　　　　　九十六年度台上字第五六二五號
上　訴　人　甲○○
選任辯護人　高明德律師
上　訴　人　乙○○
　　　　　　丙○○
　　　　　　丁○○
　　　　　　戊○○
上列上訴人等因違反公職人員選舉罷免法案件，不服台灣高等法
院中華民國九十六年二月九日第二審判決（九十五年度選上訴字
第五三號，起訴案號：台灣宜蘭地方法院檢察署九十四年度選偵
字第三號），提起上訴，本院判決如下：
    主  文
原判決關於丁○○投票行賄及甲○○、乙○○、丙○○部分均撤
銷，發回台灣高等法院。
丁○○投票受賄及戊○○部分上訴駁回。
    理  由
壹、丁○○投票行賄及甲○○、乙○○、丙○○部分：
本件原判決認定上訴人甲○○、乙○○、丙○○及丁○○有原判
決事實欄所載此部分犯行，因而撤銷第一審此部分之科刑判決，
改判分別論處甲○○、乙○○、丙○○及丁○○共同連續對於有
投票權之人，交付賄賂，而約其投票權為一定之行使罪刑。固非
無見。
惟查：(一)有罪判決書應分別記載犯罪事實及理由，而事實一欄，
為判斷其適用法令當否之準據，法院應將依職權認定與論罪科刑
有關之事實，翔實記載，然後於理由內逐一說明其憑以認定之證
據，並使事實認定與理由說明，互相適合，方為合法。倘若事實
認定與理由說明，不相一致，或事實或理由欄內之記載，前後齟
齬，按諸刑事訴訟法第三百七十九條第十四款後段規定，均屬判
決理由矛盾，當然違背法令。又有罪判決書所憑之證據，以足以
證明其所認定之犯罪事實為必要，若所憑之證據與待證事實不相
符合，即屬證據上理由予盾之違法。本件原判決於事實欄認定：
甲○○先於民國九十四年七月間交付有投票權之丁○○系爭電扇
一具，而約定丁○○支持其參選之宜蘭縣第十六屆縣議員選舉，
而為投票權一定之行使，丁○○明知系爭電扇乃賄選之代價，仍
予收受且默示同意投票支持甲○○等情。惟於理由欄說明關於甲
○○是否利用交付電扇，對丁○○賄選，無非係根據丁○○之供
詞，並引述丁○○迭於歷次偵查中先後供稱：九十四年七、八月
間曾駕車搭載甲○○前往分送電扇，電扇係以紙箱包裝置放後座
，其中搬運電扇至民宅約一、二次，均在羅東鎮地區；其所載送
之電扇均由甲○○競選總部搬取，數量其不清楚，需問服務處助
理丙○○；同年七月十三日其搭載甲○○前往參加羅東社區會員
大會時，車內亦放置電扇二、三具，嗣經甲○○指示而轉告陳順
益，甲○○有物品欲贈送，但陳順益表示仍須開會，其才於翌日
再載送電扇至陳順益住處，因陳順益不在家，便交付陳順益之妻
；又其至戊○○住處交付電扇一具，同依甲○○之指示辦理，直
接將電扇交付戊○○；另在其住處扣得電扇亦為甲○○所贈，甲
○○表示電扇為其訂購；甲○○係先贈其電扇後，才由其搭載甲
○○亦或單獨前往分送電扇等語綦詳，並曾於偵查中表明願依公
職人員選舉罷免法之規定自白犯罪而供承：因其為甲○○之司機
，故甲○○指示其前往分送電扇五、六次，有時一具，有時二、
三具等語（原判決第十二、十三頁）。然依丁○○上開所供，似
不足以證明關於甲○○與丁○○間之約定投票權行使及默示同意
支持等情，原判決就此復未說明其所憑之證據及認定之理由，顯
有違誤。(二)認定事實所憑之證據，須實際存在，就該案卷宗不難
考見者，始克當之。倘判決書內所記載之證據，與卷宗內筆錄或
文件之內容不相適合，則其判決之根據，實際上並不存在，自屬
採證違法。原判決事實欄認定：丁○○於偵查中，自白其於九十
四年七月間收受甲○○交付之系爭電扇而約其投票權為一定行使
，及依甲○○指示，先後分送系爭電扇予陳順益及戊○○，而約
其等投票權為一定行使之行為云云。於理由欄則說明丁○○於偵
查中自白：因其為甲○○之司機，故甲○○指示其前往分送電扇
五、六次，有時一具，有時二、三具云云（原判決第十三頁）。
惟依丁○○上開供詞，其似未自白於發送電扇時，與陳順益、戊
○○有約定投票權為一定之行使（見九十四年度選他字第一三九
號偵查卷第一六七頁）。原判決認此為自白，並資為不利於上訴
人等之憑據，顯屬採證違法。(三)共同正犯之成立，以有犯意之聯
絡，及行為之分擔為要件。此項要件自應於事實欄內為詳實之記
載，然後於理由內說明其憑以認定之證據，始稱適法。又審理事
實之法院對於被告有利及不利之證據，應一律注意，詳為調查，
綜合全案證據資料，本於經驗法則以定其取捨，並將取捨證據及
得心證之理由於判決內詳為說明。故證據雖已調查，而事實仍欠
明暸，尚有其他客觀上為認定事實、適用法律基礎之證據並未調
查，仍難遽為被告有利或不利之認定。本件原判決對於丙○○、
乙○○如何與甲○○有賄選之犯意聯絡、行為分擔，無非僅以丙
○○為助理，受託訂購電扇，開立支票付款，點收電扇等情，及
乙○○為甲○○之女，有代為簽收電扇、堆置存放等行為，即認
定渠等與甲○○有賄選之犯意聯絡、行為分擔云云。惟上開各情
均非賄選構成要件之行為，僅足以證明二人有代甲○○購買、存
放系爭電扇，似不足為賄選共同正犯之證明。原判決此部分論斷
顯與證據法則有違，並有調查未盡及理由不備之違誤。(四)原判決
於理由說明依戊○○偵查中之證詞，得作為認定丁○○為甲○○
分送系爭電扇予有投票權之人而約定為投票權一定行使之依據（
原判決第十三頁）。惟戊○○於偵查中係供稱丁○○並未說要支
持甲○○的話，亦無夾帶選舉文宣（見九十四年度選他字第一三
九號偵查卷第一六八頁），並認為該電扇與選舉無關等語（同上
卷第一七四頁）。上開證詞何以不足為有利上訴人等之證據，原
判決並未敘明理由，顯有理由不備及採證與卷證不符之違誤。(五)
原判決復稱本件另有證人林佑澤（即甲○○之子）、林啟東、張
慶杉、郭月鴻、張阿明、孫佩瑜、陳順吉等之證詞為論罪依據云
云（原判決第二十一頁）。惟各該證人之證詞為何，究竟如何不
利於上訴人等，原判決完全未置一詞；抑且上述各證人均未曾於
第一、二審審判期日受傳喚到庭作證，渠等審判外之陳述均屬傳
聞證據，原判決並未具體說明其符合傳聞證據例外可信之情況及
心證理由，顯有違證據法則及判決不備理由之違誤。上訴意旨執
以指摘原判決不當，非無理由，應認原判決此部分有撤銷發回更
審之原因。
貳、丁○○投票受賄及戊○○部分：
按刑事訴訟法第三百七十六條所列各罪之案件，經第二審判決者
，不得上訴於第三審法院，為該法條所明定。本件丁○○投票受
賄及戊○○部分，原審係依刑法第一百四十三條第一項論處罪刑
，核屬刑事訴訟法第三百七十六條第一款之案件。依首開說明，
既經第二審判決，自不得上訴於第三審法院，上訴人等猶提起上
訴，顯為法所不許，此部分應予駁回。
據上論結，應依刑事訴訟法第三百九十七條、第四百零一條、第
三百九十五條前段，判決如主文。
中　　華　　民　　國　九十六　年　　十　　月　 十九 　日
                      最高法院刑事第九庭
                          審判長法官  洪　清　江
                                法官  石　木　欽
                                法官  李　伯　道
                                法官  陳　晴　教
                                法官  林　開　任
      本件正本證明與原本無異
                                      書  記  官
中　　華　　民　　國　九十六　年　　十　　月　二十六　日
                                                      Ｑ
